---
title: "Analyse d’expression différentielle pour un séquençage de l’ARN avec edgeR"
author: "-"
date: "12 décembre 2025"
output:
  bookdown::pdf_document2:
    toc: true
    toc_depth: 2
    number_sections: true
    fig_caption: true
bibliography: references.bib 
csl: vancouver.csl
link-citations: true
toc-title: "Table des matières"
---

```{r setup, include = FALSE}
knitr::opts_chunk$set(echo = TRUE)
options(width = 100)
```

```{r set-options, echo=FALSE, cache=FALSE, warning=FALSE}
library(kableExtra)
library(magrittr)
knitr::opts_chunk$set(echo = TRUE, warning = FALSE, message = FALSE, fig.pos = "H")

```

<!-- 
Révision critique d'un outil bioinformatique (ou package R): description de 
l'application et des jeux de données, de la problématique, des tests d'hypothèses 
et de la méthode statistique. Inclusion d'un exemple pratique.
-->
\newpage

# Résumé
<!-- 
Un résumé de votre étude (1/2 page) 
-->

Le package edgeR a été utilisé pour identifier des gènes exprimés différemment sur les tissus carcinomes épidermoïdes buccaux et les tissus normaux provenant de trois patients [@oralCarcinoma]. Après le traitement de nos données, incluant la mise à jour des annotations, le filtrage des gènes redondants et la normalisation TMM, des modèles linéaires généralisés binomiaux négatifs ont été appliqués. L’utilisation de ces modèles a rendu possible la comparaison des échantillons de tissu cancéreux et normal, en tenant compte des différences initiales entre les patients.  

L'analyse a révélé 1267 gènes présentant des différences significatives, les gènes régulés à la hausse (321 gènes) dans les tumeurs étant liés au développement tissulaire, tandis que les gènes régulés à la baisse (946 gènes) sont associés à la structure musculaire. Ces résultats démontrent que edgeR gère efficacement les données de *count RNA-seq* et extrait de manière fiable des différences biologiquement significatives entre les tissus cancéreux et normaux.

# Introduction
<!-- 
Une introduction avec les références pertinentes (1 page)
-->
<!-- 
- l’utilisation du package R edgeR pour l’identification de gènes différemment 
  exprimes entre deux classes de spécimen
- L’utilisation du package et les modèles statistiques utilisées pour la 
  normalisation des échantillons et l’analyse des différences d’expression 
  seront présentées. 
-->

L’arrivée du séquençage à haut débit, communément connu sous le nom de Next Generation Sequencing, a révolutionné les études génomiques et de biologie moléculaires. Il permet le séquençage rapide de millions de fragments d’ADN ou d’ARN simultanément, offrant des avancées significatives dans les domaines de l’analyse génomique et de transcriptomique. Une application spécifique du NGS est le séquençage d’ARN (RNA-seq) à haut débit, utilisée pour le profilage de l’expression des gènes et des transcrits. Avec la possibilité d’avoir un si grand nombre de fragments et de segments à analyser, il faut trouver une manière simple et efficace afin d’offrir un sens à ces données. Un tel outil qui permet cette analyse est le package *edgeR*.  
  
*EdgeR*, dont l’acronyme signifie Empirical analysis of Digital Gene Expression in R, est un outil puissant qui analyse les données issues du NGS. Il a originalement été conçu par MD Robinson, DJ McCarthy et GK Smyth en 2008. Il est un projet collaboratif dans la communauté Bioconductor où plusieurs autres chercheurs contribuent encore à son évolution et son bon fonctionnement (Yunshen Chen, Aaron Lun,...). Il se spécialise dans les analyses différentielles sur des données discrètes omiques qui produisent des comptes de fragments d’ARN ou d’ADN. Il est utilisé notamment pour la détection de gènes ou de traits qui ont changé de niveau d’abondance entre des types de cellules, des groupes expérimentaux et pour trouver la cause génomique de maladies.
   
*EdgeR* a été le premier outil à utiliser des modèles linéaires généralisés binomiaux négatifs (BN) afin de modéliser les comptages de lecture dans la recherche du génome. En effet, puisque ces derniers ont souvent une variance beaucoup plus grande que la moyenne, il faut un paramètre de dispersion qui permet la relation *variance > moyenne*. La régression BN est donc un meilleur modèle statistique pour analyser des données de comptages qui représentent une surdispersion. De plus, *edgeR* tient compte de deux variations dans les expérimentations de séquençage de l’ARN. La première est la variation biologique entre les différents groupes ou cellules échantillonnés qui suit une loi de Gamma. La deuxième, la variation technique, incluant les erreurs de mesure et de séquençage, qui suit une loi de Poisson. Ensemble, les comptages de lecture suivent une loi de Gamma-Poisson, c’est-à-dire une loi binomiale négative. 
   
Dans cette revue d'outil, les capacités de modélisation linéaires généralisés de *edgeR* seront démontrés avec une analyse différentielle d'expréssion de gènes entre des transcrits séquencés de cellules cancéreuses et de cellules normales issus du séquençage de l'ARN. L'utilisation du package ainsi que ses différentes fonctions et modèles statistiques pour la préparation de données et l'analyse différentielle seront présentés.  

# Méthodologie
<!-- 
Méthodologie (2 à 3 pages)
-->
## Introduction
Pour démontrer les capacités de **edgeR** et de son utilisation de modèles linéaires généralisés pour l'analyse de données, deux types de tissus seront étudiés chez trois patients: les tissus carcinomes épidermoïdes buccaux et les tissus normaux qui leur correspondent. Ces données proviennent d'une expérience de séquençage d'ARN par paires entreprie par Tuch et al. [@oralCarcinoma]  
Le but de l'analyse est de trouver les gènes qui sont différentiellement exprimés entre les cellules cancéreuses et les cellules normales.  

## Téléchargement des données
Nous commonçons par charger les *libraries* pertinentes.

```{r message=FALSE}
library(org.Hs.eg.db)
library(limma)
library(edgeR)
```

Les données sont téléchargées du [**DOI**](https://doi.org/10.1371/journal.pone.0009317.s009) (*the Digital Object Identifier*).
Avant de lire les données, nous avons supprimé les colonnes qui n'étaient pas 
pertinentes pour notre étude. Nous avons également renommé certaines colonnes 
(`idRefSeq` à `RefSeqID`, `nameOfGene` à `Symbol`, `numberOfExons` à `NbrOfExons`).
```{r}
rawdata <- read.delim("TableS1.txt", check.names = FALSE, stringsAsFactors = FALSE)
```
\vspace{-5truemm}
```{r, echo = FALSE}
kable(head(rawdata, 3), booktabs = TRUE) %>%
  kable_styling(position = "center", latex_options = "hold_position")
```

```{r}
df <- summary(rawdata)
```
\vspace{-5truemm}
```{r, echo = FALSE}
knitr::kable(df, format = "latex", booktabs = TRUE) %>%
          kable_styling(latex_options = c("scale_down","HOLD_position"), position = "center")
```

## Création d'un objet *DGEList*
Nous stockerons nos données dans l'objet *DGEList* pour faciliter leur manipulation.
Cet objet, conçu spécifiquement pour edgeR, peut être manipulé comme une liste. 
*DGEList* est un structure de données qui comprend toutes les composantes nécessaires 
(une matrice *counts* contenant les integer *counts*, un data-frame *samples* contenant 
des informations sur les échantillons et les librairies, et un data-frame *genes* 
contenant des annotations sur les gènes) dans un seul objet [@DGEList]. 

```{r}
y <- DGEList(counts = rawdata[,4:9], genes = rawdata[,1:3])
```

## Annotation
L'étude [@oralCarcinoma] a été réalisée en 2010 ; par conséquent, certains des `RefSeqID`s
ne sont plus utilisés. Nous filtrons les *RefSeq ID*s qui ne sont plus disponibles 
dans l'annotation actuelle du [**NCBI**](https://www.ncbi.nlm.nih.gov) (fournie par le package `org.Hs.eg.db`). 

```{r}
idfound <- y$genes$RefSeqID %in% mappedRkeys(org.Hs.egREFSEQ)
y <- y[idfound,]
dim(y) # 15534 sur 15668 RefSeqIDs sont retenus
```

*Entrez Gene ID*s sont les identifiants numériques uniques attribués aux 
gènes par le NCBI [@EntrezGeneID]. Pour chaque gène, *Entrez Gene* donne des détails tels que
le nom du gène et sa localisation chromosomique. Nous ajoutons les *Entrez Gene ID*s à l'annotation. 
```{r}
egREFSEQ <- toTable(org.Hs.egREFSEQ)
df <- head(egREFSEQ, 3)
```
\vspace{-5truemm}
``` {r echo = FALSE}
kable(df, booktabs = TRUE) %>%
  kable_styling(position = "center", latex_options = "hold_position")
```

```{r}
m <- match(y$genes$RefSeqID, egREFSEQ$accession)
y$genes$EntrezGene <- egREFSEQ$gene_id[m]
```

Ensuite, nous mettons à jour `symbol` en utilisant les *Entrez Gene ID*s.
```{r}
egSYMBOL <- toTable(org.Hs.egSYMBOL)
df <- head(egSYMBOL, 3)
```
\vspace{-5truemm}
``` {r echo = FALSE}
kable(df, booktabs = TRUE) %>%
  kable_styling(position = "center", latex_options = "hold_position")
```

```{r}
m <- match(y$genes$EntrezGene, egSYMBOL$gene_id)
y$genes$Symbol <- egSYMBOL$symbol[m]
df <- head(y$genes, 5)
```
\vspace{-5truemm}
``` {r echo = FALSE}
kable(df, booktabs = TRUE) %>%
  kable_styling(position = "center", latex_options = "hold_position")
```

## Filtration 
Plusieurs transcrits *RefSeq* correspondent au même gène. Nous ne gardons qu'un seul 
transcrit *RefSeq* (celui avec le *count* le plus élevé) pour chaque gène.
```{r}
o <- order(rowSums(y$counts))
y <- y[o,]
d <- duplicated(y$genes$Symbol)
y <- y[!d,]
nrow(y)
```
Tous les transcrits se retrouvent au moins 50 fois dans au
moins un des 6 cas, donc ce n'est pas nécessaire de filtrer les gènes qui 
sont faiblement exprimés. 

Ensuite, nous recalculons la taille du `library`.
```{r}
y$samples$lib.size <- colSums(y$counts)
```

Et nous utilisons les *Entrez Gene ID*s comme les noms de lignes.
```{r}
rownames(y$counts) <- rownames(y$genes) <- y$genes$EntrezGene
y$genes$EntrezGene <- NULL
```

## Normalisation
La normalisation permet d'éliminer les effets techniques présents dans 
les données afin de minimiser l'impact des biais techniques sur les résultats [@TMM1; @TMM2]. 
Nous utilisons la fonction `normLibSizes()` qui utilise la normalisation *TMM* (*trimmed mean of M-values*) 
pour tenir compte des différences de composition entre les *libraries*.

```{r}
y <- normLibSizes(y)
samples<-y$samples
```
\vspace{-5truemm}
```{r, echo = FALSE}
knitr::kable(samples, format = "latex", booktabs = TRUE) %>%
          kable_styling(latex_options = c("scale_down","HOLD_position"))
```

# Résultats et discussions
<!-- 
Résultats et discussions (2 à 3 pages)
-->

## Exploration des données
Nous voulons voir s'il existe des valeurs aberrantes ou d'autres corrélations 
dans notre échantillon. La fonction `plotMDS` produit un plot dans lequel les 
distances entre les échantillons représentent approximativement les différences d'expression [@plotMDS].\
Sur le plot (**figure \@ref(fig:fig1)**), la dimension 1 sépare les échantillons 
tumoraux des échantillons normaux et la dimension 2 correspond au numéro du patient. 
On peut observer que les échantillons non tumoraux sont proches les 
uns des autres, tandis que les échantillons tumoraux sont plus espacés. Donc, les 
échantillons tumoraux sont plus hétérogènes que les échantillons normaux.


```{r fig1, fig.cap = "plotMDS(y)", fig.width = 3, fig.height = 3, fig.align='center'}
par(mar = c(4, 4, 0.5, 1))
plotMDS(y)
```

## Matrice de design
Ensuite, nous voulons tester l'expression différentielle entre les tissus 
tumoraux et les tissus normaux chez les patients.
```{r}
Patient <- factor(c(8, 8, 33, 33, 51, 51))
Tissue <- factor(c("N", "T", "N", "T", "N", "T"))
dfdm<-data.frame(Sample=colnames(y),Patient,Tissue)
```
\vspace{-5truemm}
```{r, echo = FALSE}
knitr::kable(dfdm, format = "latex", booktabs = TRUE) %>%
          kable_styling(latex_options = c("scale_down","HOLD_position"))
```
\vspace{-5truemm}
```{r}
design <- model.matrix(~Patient+Tissue)
rownames(design) <- colnames(y)
```
\vspace{-5truemm}
```{r, echo = FALSE}
knitr::kable(design, format = "latex", booktabs = TRUE) %>%
          kable_styling(latex_options = c("scale_down","HOLD_position"))
```

## Dispersion BN des données
Pour comprendre la variabilité biologique, nous estimons la dispersion binôme négatif des données.\
edgeR utilise la méthode qCML (*quantile-adjusted conditional maximum likelihood)* pour 
estimer les dispersions dans les expériences à un seul facteur. La fonction 
`estimateDisp(y)` calcule en une seule étape les dispersions communes et dispersions tagwise, 
et fournit des estimations de dispersion fiables, notamment pour 
les études RNA-seq sur de petits échantillons.
```{r fig.width = 4, fig.height = 4}
y <- estimateDisp(y, design, robust = TRUE)
y$common.dispersion
```
La racine carrée du disperssino commune, `0.1613`, nous donne le BCV (coefficient de variation biologique), `0,402`. 
Un BCV entre 0,2 et 0,4 indique les gènes hautement exprimés différentiellement [@BCV].
```{r}
sqrt(y$common.dispersion) # BCV
```

Les estimations de dispersion peuvent être visualisées sur un BCV plot. 
Le plot montre, sous la ligne rouge, que les gènes hautement exprimés 
différentiellement ont un petit BCV. 
```{r, plot2, fig.cap = "plotBCV(y)", out.width = "50%", fig.align='center'}
par(mar = c(4, 4, 0, 1))
plotBCV(y)
```


## Expression differential des gènes
Nous utilison la fonction `glmFit` pour adapter un modèle généralisé linéaire binôme 
négatif. 
```{r}
fit <- glmFit(y, design)
```
Ensuite, la fonction `glmLRT` est utilisée pour effectuer des 
tests de rapport de vraisemblance pour identifier les gènes significatifs.
```{r}
lrt <- glmLRT(fit)
```
Nous utilisons la fonction `topTags` pour voir les résultats.
```{r}
tt <- topTags(lrt, n = 10)$table
```
\vspace{-5truemm}
``` {r echo = FALSE}
tt$PValue <- format(tt$PValue, scientific = TRUE, digits = 3)
tt$FDR    <- format(tt$FDR, scientific = TRUE, digits = 3)
tt$logFC <- signif(tt$logFC, 3)
tt$logCPM <- signif(tt$logCPM, 3)
tt$LR <- signif(tt$LR, 3)
kable(tt, digits = 3, format = "pipe")
```

```{r}
colnames(design)
```

```{r}
o <- order(lrt$table$PValue)
cpm<-cpm(y)[o[1:10],]
```

```{r, echo = FALSE}
knitr::kable(cpm, format = "latex", booktabs = TRUE) %>%
          kable_styling(latex_options = c("scale_down","HOLD_position"))
```

```{r}
t1 <-summary(decideTests(lrt))
```

```{r, echo = FALSE}
knitr::kable(t1, format = "latex", booktabs = TRUE) %>%
          kable_styling(latex_options = c("scale_down","HOLD_position"))
```

\vspace{-5truemm}
```{r, fig3, fig.cap = "plotMD(lrt)", fig.width = 3.5, fig.height = 3.5, fig.align='center'}
par(mar = c(4, 4, 1.5, 1))
plotMD(lrt)
abline(h=c(-1, 1), col="blue")
```

## Analyse d’ontologie des gènes
Nous réalisons une analyse d'ontologie génique axée sur l'ontologie des 
processus biologiques (BP). Les gènes regulé à la hausse dans les tumeurs 
ont tendance à être associés au développement tissulaire.

```{r}
go <- goana(lrt)
upreg <- topGO(go, ont="BP", sort="Up", n=10, truncate=30)
```  
\vspace{-5truemm}  
```{r, echo = FALSE}
knitr::kable(upreg, format = "latex", booktabs = TRUE, digits = 20) %>%
          kable_styling(latex_options = c("scale_down","HOLD_position"))
``` 

Les gènes regulé à la basse dans les tumeurs 
ont tendance à être associés au développement musculaire.
```{r}
go <- goana(lrt)
downreg <- topGO(go, ont="BP", sort="Down", n=10, truncate=30)
```  
\vspace{-5truemm}
```{r, echo = FALSE}
knitr::kable(downreg, format = "latex", booktabs = TRUE, digits = 40) %>%
          kable_styling(latex_options = c("scale_down","HOLD_position"))
```

# Conclusion
<!-- 
Conclusion (1/2 page)
-->

# Références
<!-- 
Références en écartant les références de  Wikipedia (1 page maximum)
-->
---
nocite: '@*'
...

